最高法院刑事判決　　　　　　　一○○年度台上字第九二一號
上　訴　人　洪靜文
　　　　　　陳永生
上 列一 人
選任辯護人　張富慶律師
上列上訴人等因違反毒品危害防制條例案件，不服台灣高等法院
台中分院中華民國九十九年八月二十五日第二審判決（九十九年
度上訴字第一○九○號，起訴案號：台灣台中地方法院檢察署九
十八年度偵字第二七八一五、二八六六九號、九十九年度毒偵字
第一八二號、九十九年度偵字第一九○七號），提起上訴，本院
判決如下：
    主  文
原判決關於洪靜文部分撤銷，發回台灣高等法院台中分院。
其他上訴駁回。
    理  由
一、發回（即洪靜文）部分：
本件原判決認定：上訴人洪靜文與陳永生（陳永生部分，詳後述
）及已判刑確定之吳進榮、何朝勝暨綽號「十二」之成年男子，
共同基於從感冒藥錠萃取、提煉假麻黃以製造第二級毒品甲基
安非他命之犯意聯絡，謀議由洪靜文負責尋覓合適之製造地點，
吳進榮負責購買提煉假麻黃之工具及從事假麻黃之提煉，陳
永生則負責提供製造之原料即感冒藥錠，並負責將提煉出之假麻
黃交由綽號「十二」之成年男子，進行製造甲基安非他命第二
階段以後之行為。謀議既定，洪靜文即向何朝勝商借其坐落台中
縣烏日鄉溪尾村（現已改制為台中市○○區○○里○○○路十二
之十號住處作為製造之地點，經何朝勝允諾後，即於民國九十八
年十一月十八日晚上，由吳進榮駕駛自用小客車搭載洪靜文、陳
永生，將吳進榮所購買之甲苯、丙酮等化學溶劑及如原判決附表
（下稱附表）一之一、一之二所示之製毒設備，與附表二所示之
物品載運至何朝勝之上開住處，由吳進榮、陳永生、洪靜文、何
朝勝將上開溶劑、原料、設備搬到上址二樓。吳進榮乃自九十八
年十一月十八日晚上起至同年月二十一日凌晨二、三時許，在上
址以陳永生所提供之感冒藥錠一百罐（每罐一千粒）為原料，以
如附表一之一、一之二所示之工具，進行假麻黃之提煉，並於
九十八年十一月二十一日凌晨二、三時許，將萃取出之假麻黃
約三至四公斤，交予前來接應之陳永生，由陳永生轉交綽號「十
二」者，進行製造甲基安非他命第二階段以後之行為，惟尚未及
製造完成甲基安非他命，即被查獲，致未得逞等情。因而撤銷第
一審關於洪靜文部分之判決，改判論處洪靜文共同製造第二級毒
品，未遂（於依未遂犯規定減輕其刑後，量處有期徒刑三年）罪
刑，固非無見。
惟查：(一)、毒品危害防制條例第四條第二項之製造第二級毒品罪
，其法定本刑為「無期徒刑或七年以上有期徒刑，得併科新臺幣
一千萬元以下罰金」。同條第六項之未遂犯（製造第二級毒品未
遂），其法定刑為有期徒刑部分，倘依刑法第二十五條第二項規
定減輕時，按同法第六十六條前段規定，有期徒刑減輕者，減輕
其刑至二分之一，如無其他遞減之原因，其最低度刑應為三年六
月。原判決就洪靜文所犯製造第二級毒品未遂罪，係依毒品危害
防制條例第四條第六項、第二項論處罪刑，並依刑法第二十五條
第二項規定減輕其刑，別無其他刑之減輕原因，竟僅量處有期徒
刑三年，顯然低於最低度刑，自屬違背法令。(二)、有罪之判決書
，其認定之事實與所載之理由必須互相適合，否則即屬理由矛盾
，其判決當然違背法令。依原判決事實所載，洪靜文於本件犯罪
所參與之行為，係「負責尋覓合適之製造地點」，及「向何朝勝
商借其位於台中縣烏日鄉○○村○○路十二之十號之住處作為製
作（製造）假麻黃之地點」，並與吳進榮、陳永生、何朝勝「
將溶劑、原料、設備搬到上址二樓置放」。如果無訛，則上開行
為似均在吳進榮著手提煉假麻黃之前。乃原判決理由卻說明：
洪靜文代為尋覓製毒地點，及商得何朝勝之同意，由何朝勝提供
住處二樓作為製毒場所，並參與搬運工具、原料之行為，「顯已
參與著手製造第二級毒品甲基安非他命之行為」（見原判決第十
七頁第十六行至第十九行）云云。依其認定之事實，洪靜文之上
開行為，既在吳進榮著手提煉假麻黃之前，則其理由所載，洪
靜文「顯已參與著手製造第二級毒品甲基安非他命之行為」，前
後已不相適合。又洪靜文於本件犯罪，是否「以自己犯罪之意思
，而參與犯罪構成要件以外之行為」？原審未予斟酌，即逕認其
有共同正犯關係，亦嫌速斷。以上或為洪靜文上訴意旨指摘所及
，或為本院得依職權調查之事項，而第三審法院應以第二審判決
所確認之事實為判決基礎，原判決之違背法令情形（前揭(二)所示
），影響於事實之確定，本院無可據以為裁判，應認原判決關於
洪靜文部分，有撤銷發回更審之原因。
二、駁回（即陳永生）部分：
按刑事訴訟法第三百七十七條規定，上訴於第三審法院，非以判
決違背法令為理由，不得為之。是提起第三審上訴，應以原判決
違背法令為理由，係屬法定要件。如果上訴理由書狀並未依據卷
內訴訟資料，具體指摘原判決不適用何種法則或如何適用不當，
或所指摘原判決違法情事，顯與法律規定得為第三審上訴理由之
違法情形，不相適合時，均應認其上訴為不合法律上之程式，予
以駁回。本件上訴人陳永生上訴意旨略稱：(一)、原判決雖認定陳
永生與吳進榮、綽號「十二」等人，共同製造第二級毒品甲基安
非他命未遂。然經偵查、審理結果，陳永生、吳進榮於本件涉案
之階段，僅止於提煉第四級毒品假麻黃之行為既遂，渠等並無
進一步製造第二級毒品甲基安非他命之技術、能力、器具與原料
。而在犯罪現場查扣者，亦僅為製造提煉第四級毒品假麻黃（
即第二級毒品甲基安非他命之先驅原料）之器具、物品，實不足
以將第四級毒品假麻黃，製成第二級毒品甲基安非他命。(二)、
原判決認定陳永生、吳進榮等人觸犯製造第二級毒品未遂犯行，
係以渠等已將製造完成之第二級毒品先驅原料假麻黃，交由具
有共同犯意，並有製造第二級毒品甲基安非他命技術、能力、器
材及原料之綽號「十二」者，進一步製造第二級毒品甲基安非他
命。然：(1)該綽號「十二」者，究竟為何人？未經證實其存在。
原判決之認定，實屬率斷。(2)原審既無法查明確有綽號「十二」
者存在，即無法證明該男子有製造甲基安非他命之技術與器物，
亦無法說明陳永生等人如何與綽號「十二」者，形成共同製造第
二級毒品甲基安非他命之犯意聯絡及行為分擔。(3)陳永生已辯解
，其將已製造完成之第四級毒品假麻黃丟棄，未交給他人用以
製造甲基安非他命。其餘共同被告亦供稱：陳永生如何處理已製
造完成之假麻黃，是否已交給他人用以製造甲基安非他命？渠
等無所悉。則原判決事實認定「陳永生於不詳時、地將上開假麻
黃（約三至四公斤）交給綽號『十二』之男子，在其他不詳之
地點進行甲基安非他命之第二階段製程，惟因不詳原因未製造完
成，始未得逞」云云，實屬無據。另原判決理由並記載「陳永生
亦於偵查中及原審（指第一審）審理中供稱，其將已製成之假麻
黃交給綽號『十二』之男子，惟因不詳原因而未製成」云云，
亦與陳永生之辯解不符。(4)製造第四級毒品假麻黃，與製造第
二級毒品甲基安非他命，係「構成要件」、「製程技術」完全不
同之行為，在刑罰之評價，為不同之罪名與刑責，可分開獨立論
罪，並非有必然之從屬關係。縱原判決認定陳永生將假麻黃交
給綽號「十二」者，係用以製造第二級毒品甲基安非他命。然陳
永生等人與綽號「十二」者之間，究係基於販賣假麻黃之意思
？或基於共同製造甲基安非他命之犯意？或基於其他犯罪之謀議
？不一而足。則陳永生之行為，究應論以製造第四級毒品假麻黃
（既遂）罪？或製造第二級毒品（未遂）罪？原審未詳實查明
，率以論斷，顯屬無據。(5)原審未盡調查證據之義務，有認定事
實未依證據、理由不備及認定事實與卷存證據不符等諸多違背法
令。(三)、刑法第二十五條所謂已著手於犯罪行為之實行，係指對
於構成要件之行為開始實行而言，對於著手構成要件行為以外之
行動，係屬前階段預備行為，除有處罰預備行為外，不能遽以未
遂犯論處。陳永生所為提煉製造第四級毒品假麻黃之行為，究
係該當於製造第四級毒品（既遂）罪，或製造第二級毒品未遂罪
，應以陳永生所為，是否已「著手」於製造甲基安非他命要件之
行為，以為判斷依據。陳永生僅完成製造甲基安非他命之先驅原
料假麻黃，此行為僅屬於製造甲基安非他命之預備行為，尚未
於「著手」製造甲基安非他命之製程，不能遽論以製造第二級毒
品未遂罪。(四)、製造第二級毒品甲基安非他命之製程，從著手實
行到完成可分為前段（鹵化反應步驟）、中段（氫化反應步驟）
、後段（純化再結晶步驟）等三個階段。而判斷是否「著手」於
製造第二級毒品甲基安非他命，以開始「著手」於上述三階段製
程為依據，缺一不可。若僅完成提煉製造先驅原料假麻黃，顯
未符合上述之鹵化、氫化及純化之要件，自無從以製造第二級毒
品罪相繩，要屬無疑。況陳永生之行為，是否符合製造行為之著
手，更須由專業機關鑑定，不能憑空認定。(五)、原判決事實以：
陳永生負責將已提煉出之假麻黃成品，交由綽號「十二」者，
進行製造甲基安非他命之第二階段行為，即經由氫化反應步驟以
製造滷水之過程。理由並敘明：吳進榮、陳永生所提煉出之假麻
黃，係由陳永生交付予綽號「十二」之男子，進行製造甲基安
非他命第二階段之氫化反應，惟因不詳原因而未能完成云云。然
製造甲基安非他命之鹵化、氫化及純化三階段製程，與提煉製造
假麻黃之製程迥異。故提煉製造先驅原料假麻黃之製程行為
，非屬製造甲基安非他命之鹵化、氫化及純化之階段行為，二者
不同，且無關連性。原判決認定陳永生將提煉製造完成之假麻黃
，交給綽號「十二」者，是要進行製造甲基安非他命第二階段
之「氫化」製程，顯然將陳永生等人提煉製造先驅原料假麻黃
之行為，錯認為製造甲基安非他命第一階段之「鹵化」製程，導
致誤認陳永生已著手於製造甲基安非他命行為之誤謬。足徵原審
缺乏專業上之智識，復未送交專業機關鑑定，即率論以製造第二
級毒品（未遂）罪，其認定事實、適用法律，顯然嚴重違背法令
，並有判決未依證據、調查未盡之違法云云。
惟查：原判決綜合全案卷證資料，本於事實審法院採證認事之職
權，認定陳永生有其事實欄二所載之共同製造甲基安非他命未遂
犯行，因而撤銷第一審關於陳永生部分之判決，改判論處陳永生
共同製造第二級毒品，未遂（處有期徒刑五年）罪刑。已依據卷
內資料，說明：(1)陳永生對於其與其餘共同被告，共同基於製造
第二級毒品甲基安非他命之犯意，由洪靜文向何朝勝借用製毒場
所，而在何朝勝住處二樓，由吳進榮以陳永生所提供之感冒藥錠
為原料萃取假麻黃，目的在於製造第二級毒品甲基安非他命等
情，坦白承認。核與已判刑確定之吳進榮、何朝勝證述之情節相
符。洪靜文亦供述有向何朝勝商借坐落台中縣烏日鄉○○村○○
路十二之十號之住處，及與吳進榮、陳永生、何朝勝等人將「物
品」搬到上址二樓。(2)甲基安非他命之製造過程可分為三個階段
，第一階段為「鹵化反應步驟」，第二階段為「氫化反應步驟」
，第三階段為「純化再結晶步驟」，其中假麻黃，為第一階段
之主要產物。本件扣案如附表三所示之白色粉末殘渣、白色結晶
殘渣，係警方在何朝勝住處二樓採證所得，經送請鑑定結果，均
檢出「假麻黃（Pseudoephedrine ）」成分，有刑案現場勘察
報告、現場照片及內政部警政署刑事警察局之鑑定書在卷可稽。
而渠等所提煉出之假麻黃，係由陳永生交付予綽號「十二」者
，以進行製造甲基安非他命之第二階段「氫化反應步驟」，然尚
未製造完成即為警查獲，迭據吳進榮於警詢時、偵審中，及陳永
生於第一審法院審理時坦承在卷。何朝勝於檢察官偵查中亦結證
：「在伊住處查扣之物是要做安非他命使用的，是要用來提煉麻
黃」、「他們一起在二樓製造毒品，直至（九十八年十一月）
二十日的凌晨五、六點陳永生載吳進榮離開，二十日傍晚陳永生
再載吳進榮來一起製毒，二十一日凌晨就一起將製出來的白色粉
末載走，共計製毒四天三夜」。足徵渠等已著手於製造甲基安非
他命之第一階段行為，嗣因未及完成製造即為警查獲，屬於製造
未遂。(3)陳永生嗣後雖辯稱：「做出來的假麻黃都丟掉了，本
來是要拿來試試看能否止痛，但沒有用，沒有交給綽號『十二』
的人」、「其等所為應僅成立製造第四級毒品罪」云云。然陳永
生、吳進榮於第一審偵、審中，已明白陳述渠等製造假麻黃之
目的，係欲供為製造甲基安非他命。陳永生且於第一審偵、審中
，供承已將製成之假麻黃交給綽號「十二」之男子，惟尚未完
成製造即被查獲。況陳永生花費鉅資，購買多達十萬顆（一百罐
，每罐一千粒）之感冒藥錠，再大費周章將之提煉成假麻黃，
豈有將之「丟掉」或僅供止痛之理。因認陳永生確有本件共同製
造第二級毒品未遂犯行，而以其嗣後所為辯解，乃飾卸之詞，不
可採信等情，已逐一說明及指駁。陳永生上訴意旨對於原判決所
為前揭論斷，並未依據卷內資料，具體指摘有何違背法令情形。
且查：(一)、基於製造第二級毒品之犯意，已著手於製造第二級毒
品行為之實行而不遂者，雖該行為已達於製造第四級毒品既遂之
程度，仍應論以製造第二級毒品未遂，不能論以製造第四級毒品
既遂。此觀基於殺人之犯意，已著手於殺人行為之實行而不遂者
，雖該行為已造成傷害之結果，仍應論以殺人未遂，不能論以傷
害既遂自明。陳永生等人共同基於製造第二級毒品之犯意，已著
手於製造第二級毒品行為之實行而不遂，雖所製成之假麻黃為
「毒品先驅原料」，業經列管為第四級毒品，仍應論以製造第二
級毒品未遂，不能論以製造第四級毒品既遂。上訴意旨指稱：應
論以製造第四級毒品既遂，不能論以製造第二級毒品未遂云云。
係以自己之說詞，任意指摘，顯非適法之第三審上訴理由。(二)、
事實之認定與證據之取捨，乃事實審法院之職權，苟其事實之認
定及證據之取捨，並不違背經驗法則與論理法則，即不容任意指
為違法而執為上訴第三審之理由。陳永生其餘之指摘，係對於原
判決已說明事項及屬原審採證認事職權之適法行使，持憑己見而
為不同之評價，且重為事實之爭執，均與法律規定得為第三審上
訴理由之違法情形，不相適合。其上訴不合法律上之程式，應予
駁回。
據上論結，應依刑事訴訟法第三百九十五條前段、第三百九十七
條、第四百零一條，判決如主文。
中    華    民    國  一○○  年    三    月    三    日
                      最高法院刑事第四庭
                          審判長法官  謝  俊  雄  
                                法官  陳  世  雄  
                                法官  魏  新  和  
                                法官  徐  文  亮  
                                法官  吳  信  銘  
本件正本證明與原本無異
                                      書  記  官  
中    華    民    國  一○○  年    三    月    四    日
                                                      K